【裁判字號】    98,交上易,390
【裁判日期】    990330
【裁判案由】    過失傷害
【裁判全文】
臺灣高等法院臺南分院刑事判決       98年度交上易字第390號
上  訴  人
即  被  告  丙○○
選任辯護人
即被告之父  乙○○
上列上訴人因過失傷害案件，不服臺灣臺南地方法院97年度交易
字第145號中華民國98年5月6日第一審判決（起訴案號：臺灣臺
南地方法院檢察署97年度調偵字第491號），提起上訴，本院判
決如下：
    主  文
上訴駁回。
    事  實
一、丙○○於民國97年1月17日晚間10時10分許，駕駛車牌號碼
    5T-9885號自小客車，沿臺南市○區○○路二段15巷由西向
    東方向行駛，途經該巷道與尊南街之無號誌交岔路口（以下
    簡稱系爭交岔路口）時，本應注意汽車行至無號誌之交岔路
    口，應減速慢行，作隨時停車之準備；又汽車行駛時，駕駛
    人應注意車前狀況，並隨時採取必要之安全措施，而當時為
    夜間有照明，天氣晴，車況正常，柏油路面無障礙或其他缺
    陷，並無不能注意之情事，竟疏未注意車前狀況並減速慢行
    至隨時可以停車應變之程度，即貿然前駛至該交岔路口。適
    有丁○○騎乘車牌號碼226-CAB號重型機車，後載乘客戊○○，沿尊南街由北往南方向以每小時約48.5公里之速度（超
    速）行駛至該處欲行左轉（往東），且未禮讓丙○○所駕駛
    之直行車先行亦貿然進入系爭交岔路口，丙○○所駕駛之自
    小客車之左側正面（左前霧燈附近位置）撞擊丁○○騎乘之
    機車右側車身（約從車頭至車身之三分之二位置），致丁○○及戊○○人車倒地，丁○○受有雙膝、雙足多處擦傷及後
    頸挫傷等傷害；戊○○受有右側脛骨腓骨骨折之傷害。丙○○於肇事後，在未有偵查犯罪職務之機關或公務員發覺其為
    犯罪之人前，即向到場處理本件車禍事故，尚不知肇事者為
    何人之臺南市警察局第六分局交通事故處理小組警員，主動
    表示其即為肇事車輛之駕駛者，並進而接受偵訊及裁判。
二、案經丁○○及戊○○訴請臺灣臺南地方法院檢察署檢察官偵
    查起訴。
    理    由
壹、關於證據能力之說明：
一、按刑事訴訟法第159條之2之規定，被告以外之人（含共同被
    告、共犯、證人、鑑定人、被害人等）於檢察事務官、司法
    警察官或司法警察調查中所為之陳述，與審判中不符時，其
    先前之陳述具有較可信之特別情況，且為證明犯罪事實存否
    所必要者，得為證據。故被告以外之人於審判中之陳述與其
    先前在檢察事務官、司法警察官或司法警察調查中所為陳述
    不符時，其先前陳述必須具備特別可信性及必要性兩項要件
    ，始得作為證據。而所稱「具有較可信之特別情況」係屬於
    證據能力之要件，法院應比較其前後陳述時之外在環境及情
    況，以判斷何者較為可信，倘採用先前不一致陳述為判決基
    礎時，並應敘明其理由，最高法院94年度台上字第6004號判
    決意旨足資參照。本件告訴人丁○○於警詢中陳稱其於本件
    車禍發生前之車速約每小時50公里（見97交查字第317號卷
    第6頁），嗣於原審審理時以證人身分到庭證述「我確定我
    沒有超過50公里」等語（見原審卷第73頁）。告訴人戊○○
    於警詢中陳述丁○○騎乘之機車行駛至肇事地點時打算左轉
    等語（見97交查字第317號卷第8頁），但於原審審理時以證
    人身分證陳「當時我們沒有要左轉，我們要直直走，直走可
    以接新興路回我家」等語（見原審卷第78頁）。其等分別就
    告訴人騎乘機車之車速及行駛路線，於接受司法警察詢問與
    審判時之陳述顯有不符。而告訴人丁○○騎乘機車之速度及
    行駛路線，攸關被告有無過失以及過失比例之判斷，自屬「
    證明犯罪事實存否所必要」之證據。再查，丁○○與戊○○
    二人於警詢中，係以車禍之過失傷害案件被害人之身分接受
    司法警察詢問，司法警察斷無以刑求、威嚇或以其他不法方
    式不正取供之可能。且該等告訴人係在本件車禍發生之當月
    接受警詢，衡諸常情，亦較無勾串附合供述之風險，考量上
    述告訴人接受警詢之外在環境及情況，本院認為告訴人等於
    警詢中之陳述，具有較可信之特別情況。揆諸上開說明，告
    訴人丁○○、戊○○於警詢中之陳述，雖經被告方面明示不
    同意採為證據，仍得依刑事訴訟法第159條之2之規定認為具
    有證據能力。
二、告訴人丁○○、戊○○於偵查中接受檢察事務官詢問時所為
    之陳述，既經被告方面明示不同意採為證據之意見，依刑事
    訴訟法第159條第1項之規定，應認為並無證據能力。
三、按法院或檢察官囑託其他機關、團體為鑑定時，如須以言詞
    報告或說明時，始得命實施鑑定或審查之人為之，並非一定
    須命以言詞報告或說明，且機關、團體之鑑定，如未命實施
    鑑定或審查之人為言詞報告或說明時，並無準用刑事訴訟法
    第202條鑑定人應具結之規定，該法第208條第1項定有明文
    ；囑託機關鑑定，並無必須命實施鑑定之人為具結之明文，
    此觀刑事訴訟法第208條第1項，已將該法第202條（鑑定人
    之具結義務）之規定排除，未在準用之列即明。此與同法第
    208條第2項明定，於實施鑑定之人為言詞報告或說明時，準
    用該法第202條規定，顯屬有別。因之，囑託機關鑑定雖未
    命實施鑑定之人具結，其鑑定不得指為無證據能力（最高法
    院96年度台上字第486號、97年度台上字第3861號判決意旨
    參照）。是本件台灣省台南區車輛行車事故鑑定委員會受檢
    察官囑託鑑定所檢送之鑑定意見書及台灣省車輛行車事故覆
    議鑑定委員會受原審囑託覆議之覆議結論函，雖未經鑑定人
    員具結，仍具有證據能力。
四、又卷內之文書證據，經核亦無刑事訴訟法第159條之4之顯有
    不可信之情況與不得作為證據之情形，本院審酌上開證據資
    料製作時之情況，尚無違法不當及證明力明顯過低之瑕疵，
    亦認為以之作為證據應屬適當，是依刑事訴訟法第159條至
    第159條之5規定，所引用之卷證所有證據（包含供述證據、
    文書證據等證據），均有證據能力。
貳、實體部分：
一、訊據被告對有於前揭時地駕駛自小客車與告訴人丁○○所騎
    乘之機車發生碰撞，以及告訴人丁○○、戊○○並因此受有
    前開所述之傷害之事實並不爭執，惟矢口否認有何過失，辯
    稱：當時伊開車載著表姐甲○○在巷子裏找路，車速很慢，
    伊經過每個路口時都有減速慢行，包括肇事路口，但警察沒
    有證據就隨便說伊沒有減速是不對的，本件車禍是告訴人丁○○自己車子騎太快，突然從左邊衝出來撞到伊的，不是伊
    去撞告訴人，伊沒有過失，基於信賴原則，被告已遵守交通
    規則，在告訴人違規超速搶道之下，根本無法避免此次車禍
    云云。辯護意旨另補充：(1)被告駕駛之自小客車，係於左前
    車頭之「左側車身」受到丁○○騎乘之機車撞擊，而非「正
    面」撞擊丁○○騎乘之機車。(2)依照片顯示，被告有「轉一
    個右邊的動作」，足徵被告駕車過程中，有閃避丁○○騎乘
    之機車撞擊之動作。(3)「成大鑑定意見」認為丁○○騎乘機
    車之時速為48.5公里，接近於時速50公里，若以此計算，告
    訴人丁○○騎乘之機車每秒鐘行進之距離約14公尺。被告所
    述見到丁○○之機車時，兩車之距離約10公尺，依常理任何
    人在當時的情況，都無法反應及閃避。(4)被告所駕駛自小客
    車之前緣距駕駛座之距離為150公分，故被告必須在其自小
    車之前緣進入系爭交岔路口150公分之後，始有可能看到左
    方之丁○○機車，故被告看到丁○○騎乘之機車時，因自小
    客車車頭已進入路口至少150公分，況系爭交岔路口在路角
    復植種樹木阻擋被告之視線，在此等情形之下，任何人均無
    法避免遭到丁○○騎乘之機車撞擊，依信賴原則，被告自不
    應就本件車禍負過失責任。(5)系爭交岔路口之時速限制為每
    小時40公里，被告於系爭交岔路口與丁○○騎乘之機車接觸
    後，自小客車未離開系爭交岔路口即已煞停（依現場圖所示
    擦撞點至停車處未逾3公尺）顯見被告當時車速不快，其時
    速顯然未超過20公里，故被告已依規定減速慢行。(6)告訴人
    丁○○所騎乘機車之煞車系統乃「前碟後鼓」（按即前輪碟
    式煞車、後輪鼓式煞車），此等機車於緊急煞車時，常會「
    犁田」（台語，意指人車倒地後在路面滑行），本件應該是
    丁○○騎乘機車時速度過快，迨見到被告駕駛之自小客車時
    ，因緊急煞車自行倒地「犁田」後撞擊被告駕駛之自小客車
    並造成刮地痕，並非被告駕駛之自小客車撞倒後在路面滑行
    。(7)證人吳演達係專業之汽車技師，其於臺灣臺南地方法院
    98年度訴字第812號民事訴訟案件中，已明白證述依被告駕
    駛之自小客車受損情形，可以判斷該自小客車係側面遭受撞
    擊等語。
二、經查：
  (一)被告就其駕車行經系爭交岔路口，與告訴人丁○○騎乘之機
    車發生碰撞事故之事實未曾爭執，此部分核與告訴人丁○○
    、戊○○分別於警詢及原審陳述情形大致相符，堪認被告當
    時駕駛車牌號碼5T-9885號自用小客車，沿臺南市○區○○
    路二段15巷由西向東方向行駛，途經系爭交岔路口時，與沿
    尊南街由北往南方向行駛至該處由告訴人丁○○所騎乘車牌
    號碼226-CAB號重型機車發生碰撞。
  (二)至被告辯稱當時伊開車載著表姐甲○○在巷子裏找路，車速
    很慢，伊經過每個路口時都有減速慢行，本件車禍是告訴人
    丁○○自己車子騎太快，突然從左邊衝出來撞到伊的，不是
    伊去撞告訴人等語，選任辯護人並舉證人甲○○為證，惟查
    ：
  證人甲○○雖於本院審理時，證述：車禍發生之時，伊坐在
    被告所駕駛自小客車之副駕駛座，伊可以看到自小客車之前
    方，但看不到旁邊，當時伊在車上有專心看著前方，如果伊
    所搭乘之自小客車前方有撞到機車，伊會看到。但本件車禍
    伊並未看到被告駕駛之自小客車與告訴人丁○○之機車發生
    碰撞，伊只見到那位女生（即告訴人戊○○）從伊所搭乘之
    自小客車側邊飛過來撞到伊所乘坐自小客車之擋風玻璃上等
    語（見本院卷第177頁反面至180頁）。然而常人目視所及，
    侷限於注視角度、方向及視線是否遭受阻擋等因素，在事件
    當時在場之人「未曾目睹之事實」，非必即為「未曾發生之
    事實」。故證人甲○○證述「未見告訴人丁○○之機車撞擊
    被告駕駛之自小客車」乙節，即難遽認上開客觀事實未曾發
    生。況且本件車禍發生之前，告訴人丁○○騎乘之機車係自
    被告行車方向之左側駛來，是為被告與告訴人等均不爭執之
    事實，證人甲○○於本院審理時仍證述「沒有看到對方的機
    車過來」等語（見本院卷第187頁），顯見該證人亦未見及
    確定已發生之告訴人丁○○所騎乘機車駛至系爭交岔路口之
    事實，益徵不能以證人甲○○之證言，排除被告駕駛之自小
    客車撞擊告訴人丁○○所騎乘機車之可能性。
  本件若係告訴人丁○○騎乘之機車正面撞擊被告駕駛之自小
    客車，則該機車車頭部位當會產生撞擊之痕跡。然依卷附車
    禍後機車照片所示，該機車之正面塑膠或塑鋼飾板均完好如
    初，而無任何撞擊受損之跡象（見97交查字第317號卷第12-
    13頁），故上述機車正面撞擊自小客車之可能性應可排除。
    其次，依兩車車損情形以觀，被告駕駛之自小客車受損部分
    為自小客車之左側正面（左前霧燈附近位置），告訴人丁○○騎乘之機車受損部位為右側車身約從車頭至車身之三分之
    二位置（見97交查字第317號卷12-15頁所示照片），此等受
    損部分可以認為即係兩車碰撞接觸之位置。又機車係雙輪前
    行之動力交通工件，其一般之行駛方向為正向前行，公路上
    尚未見可以橫向或斜向行駛之機車，故向前行進之機車即無
    可能以其右側車身斜向或橫向撞擊其他車輛之可能。再者，
    依物理慣性原則，若係告訴人丁○○之機車以其右側車身撞
    擊被告之自小客車，則機車於兩車接觸後，因未承受來自被
    告車西向東的外力作用，則原先由北往南行駛之機車依其行
    進慣性應朝向南方或東南方向滑行。然本件車禍發生後，機
    車倒地後之刮地痕卻係與被告駕駛之自小客車原行進方向相
    同（由西朝東，見97交查字第317號卷第9頁現場圖及第12頁
    上方刮地痕照片），可知機車於發生碰撞之後係朝東向滑行
    ，該機車顯然係承受被告駕駛之自小客車由西向東之作用力
    而往該自小客車原行駛方向滑行。故被告方面主張伊係遭告
    訴人丁○○騎乘之機車因煞車系統導致「犁田」後撞擊云云
    ，即不足採。
  一般而言，自小客車前側大燈下方之霧燈，均係裝置於車輛
    正前方，使其燈光得以朝向正前方照射，否則對於駕駛人即
    無從提供雨霧中照明之功能。本件被告駕駛之自小客車發生
    碰撞之後，該自小客車之左前霧燈有破損鬆脫情形（見97交
    查字第317號卷第15頁照片），顯見該自小客車之撞擊點並
    非位於該車之左側車身，而係正面。辯護意旨認為自小客車
    係「左側車身」遭受撞擊云云，亦無可取。
  綜上，本件依車損情形、兩車行進方向與刮地痕跡而為判斷
    ，可以確認係被告駕駛之自小客車依其行進方向撞擊告訴人
    丁○○騎乘之機車。本件經送財團法人成大研究發展基金會
    鑑定，就兩車撞擊方式之鑑定意見亦認為：「參考台灣台南
    地方法院檢察署偵查卷宗（97年度交查字第317號）第13頁
    上、下兩幀照片，特別是下幀照片可以看到重機車左前車頭
    （按應係右前車頭之筆誤）避震器後方銜接腳踏板處有明顯
    撞擊破損痕跡，該兩幀照片及12頁下幀照片亦均顯示撞擊後
    重機車散落物集中在自小客車車頭前。因此根據12頁下幀照
    片散落物分散情形、機車刮痕走向、兩車車損，可以釐清兩
    車間的撞擊形式是：自小客車左側正面撞擊重機車右側（約
    從車頭至車身的2/3處），而不是重機車車頭正面撞擊自小
    客車左前車頭。因此兩車撞擊屬於路口交岔側撞的型態」（
    見本院卷第125頁、鑑定報告第20頁，以下簡稱「成大鑑定
    意見」）。
  證人吳演達於臺灣臺南地方法院98年度訴字第812號民事訴
    訟案件中，已然陳述：「（問：是否能從車損狀況判斷是誰
    撞到誰？）答：沒有辦法判斷，我只能說是兩者相撞」等語
    （見該民事卷第169頁），自無從依其證述推論或證實本件
    車禍發生之過程。辯護意旨認為依該證人之證詞足以判斷該
    自小客車係側面遭受撞擊云云，同無可取。
  (三)被告方面另主張依車禍時現場之狀況以及告訴人丁○○騎乘
    機車之速度，伊並無閃避之可能性，且伊亦已依規定減速慢
    行，本件車禍事故之發生伊並無過失等語。然而：
  本件系爭交岔路口乃無號誌之交岔路口，是為被告所不爭之
    事實，並明載於卷附道路交通事故現場圖備註事項（見97交
    查字第317號卷第9頁）。按汽車行駛時，駕駛人應注意車前
    狀況，並隨時採取必要之安全措施。又汽車行經無號誌之交
    岔路口，應減速慢行，作隨時停車之準備，道路交通安全規
    則第93條第1項第2款、第94條第3項分別定有明文。所謂「
    減速慢行，作隨時停車之準備」，係指應將車速降至「隨時
    可以停車應變」之情況而言，非謂在速限40公里之路段，將
    行車速度降至20公里以下，即已符合上開法規之規定。依上
    說明，汽車駕駛人行經系爭無號誌交岔路口時，必須減速至
    隨時可以停車應變之程度，始能謂符合上述規定。若僅減速
    ，但於突發情事發生時，不能及時停車應變，即難謂已盡注
    意義務，合先敘明。
  系爭交岔路口於本件車禍發生之時為夜間有照明、天氣晴、
    車況正常，柏油路面無障礙或其他缺陷，此有道路交通事故
    調查報告表(一)在卷可憑（見97年度交查字第317號卷第4頁）
    ，足認被告並無不能注意之情事。又被告於警詢時供稱伊見
    到告訴人丁○○騎乘之機車時，該機車在其左方約10公尺處
    （見97年度交查字第317號卷第7頁），顯見被告並非在毫無
    所悉之情形下撞擊告訴人丁○○騎乘之機車，其初見該機車
    之時，兩車尚有10公尺左右之距離，若被告已充分注意車前
    狀況，並減速至隨時可以停車應變之程度，其自能立時停止
    避免碰撞機車。再被告駕駛之自小客車車長450公分，有該
    車之汽車車籍查詢表附卷可查（見本院卷第99頁）。依卷附
    現場照片及現場圖所示，告訴人丁○○騎乘之機車倒地後造
    成之刮地痕起點位於被告駕駛之自小客車之後（見97交查字
    第317號卷第9、12頁），顯見被告駕駛之自小客車撞擊該機
    車後，又向前行駛了「一個車身（450公分）以上的距離」
    始行停止，益徵被告於撞擊之後亦未能立時煞車。況本件車
    禍發生後，被告駕駛之自小客車右前車頭距離道路右側1.7
    公尺，右後車身距離道路右側2.2公尺，車身前後向右偏移
    了約50公分，有卷附道路交通事故現場圖在卷可查（見97交
    查字第317號卷第9頁），足認被告駕駛之自小客車在撞擊過
    程中曾向右閃避，「成大鑑定意見」及辯護意旨亦同此觀點
    。被告既能於撞擊過程中向右閃避，卻未能及時煞車，已然
    充分顯示被告並未「作隨時停車之準備」。此外，被告駕駛
    之自小客車係正面撞擊機車，可認被告於車禍發生前，就車
    前狀況之警戒程度亦有未足，故被告於本件車禍發生之時，
    明顯未盡道路交通安全規則第94條第3項及第93條第1項第2
    款所定「注意車前狀況」及「減速慢行，作隨時停車之準備
    」之注意義務甚明。
  被告於警詢中並供述「我看見對方車輛....，我有先停一下
    再行駛，我車頭已過半，對方車輛要先行搶過路口，所以很
    快的騎來，後就撞上了。」等語（見97年度交查字第317號
    卷第7頁），又於接受檢察事務官詢問時陳述兩車發生碰撞
    前其車速約每小時10至20公里（見97年度交查字第526號卷
    第4頁）。足認本件車禍發生之前，被告已看見告訴人丁○○騎乘之機車距離其駕駛之自小客車尚有約10公尺之距離，
    被告認為自己可以安全通過系爭交岔路口故以10至20公里之
    時速通過該路口，而造成被告駕駛之自小客車正面撞擊機車
    之結果。其既非全無時間及機會避免本件車禍之發生，並於
    撞擊後向前滑行至少450公分，從而被告及選任辯護人辯稱
    「無法避免此次車禍」、「遭路角樹木阻擋視線」、「無從
    閃避」、「擦撞點至停車處未逾3公尺」云云，即無可採信
    ，併予指明。
  (四)再查：
  成大鑑定意見認為：「根據金華路二段15巷寬7.3公尺，重
    機車刮地痕起點距離金華路二段15巷北面道路邊線3.7公尺
    ，可以估計拋擲距離約為3.6公尺，因此根據此一位置推算
    重機車北往南撞擊時的北往南速度至少約為34.3公里，此外
    根據重機車刮地痕推算重機車東往西倒地的車速約為30.2公
    里；因此若重機車係欲北往南直行，由於重機車沒有左轉動
    量（西往東動量），所以導致重機車西往東滑行刮地的動量
    便會來自於西往東行自小客車的撞擊，因此自小客車撞擊時
    的車速約為30.2公里左右；然而若重機車事故當時係欲左轉
    往東，則導致重機車西往東滑行刮地的動量部份會來自於重
    機車轉彎的動量，因此重機車的車速會較計算所得北往南的
    速度34.3公里為高，合併西往東的分量與北往南的分量，估
    計重機車撞擊前速度約為48.5公里。此與丁○○97年1月21
    日台南市○○○道路交通事故談話紀錄表中的陳述：『...
    （肇事當時行車速率多少？有無戴（繫）安全帽（帶）？有
    無使用行動電話？）我的車速約50km/hr...』、及98年4月
    15日在臺灣台南地方法院刑事第七法庭之審判時稱：『...
    我確定我沒有超過50公里...』相當....「綜和前述各項澄
    清與分析、包括肇事現場圖、事故車輛之刮擦痕跡、路型資
    料及照片等相關資料，本分析對於本案的可能肇事過程，建
    立兩種可能並予以重建、整理如下：(1)可能性一（226-CAB
    號重機車於事故路口左轉發生撞擊）：本事故發生前，丙○○駕駛5T-9885號自小客車右前座載乘客甲○○，97年01月
    17日22時10分左右於台南市○○路○段15巷西往東直行，同
    時丁○○騎乘226-CAB號重型機車後載戊○○於台南市○○
    街北往南直行至金華路二段15巷欲左轉往東，兩車於路口發
    生撞擊。(2)可能性二（226-CAB號重機車於事故路口直行＜
    報告誤載為左轉＞發生撞擊）：本事故發生前，丙○○駕駛
    5T-9885號自小客車右前座載乘客甲○○，97年01月17日22
    時10分左右於台南市○○路○段15巷西往東直行，同時丁○○騎乘226 -CAB號重型機車後載戊○○於台南市○○街北往
    南直行至金華路二段15巷欲穿越尊南街，兩車於路口發生撞
    擊。」...「(二)可能性分析：針對以上所作事故發生的二種
    可能過程而言，鑑定單位必須指出，任何鑑定均難以百分之
    百還原事實真相與過程，因此僅能盡力予以分析，但是仍可
    能有不完全之處。針對以上分析，包括兩車撞擊車損、兩車
    最後停置位置、騎車騎士及後載者倒地位置、雙方當事人陳
    述等，鑑定單位傾向本案發生的過程是可能性一，但是亦無
    法絕對排除可能性二，然而基於運輸安全與肇事鑑定的專業
    ，認為二種可能性的機率分佈大致如下：(1)可能性一：80~1
    00%、(2)可能性二：0~20%」（見「成大鑑定意見」第21、22
    -23頁，本院卷第126、127-128頁）。上述專業意見，參以
    告訴人戊○○於警詢中陳述告訴人丁○○騎乘之機車於進入
    系爭交岔路口時，係要「左轉」；告訴人丁○○於警詢中陳
    明其車速約為每小時50公里等節（見97交查字第317號卷第6
    、8頁），並依罪證有疑利益歸於被告之原則，爰認定告訴
    人丁○○騎乘機車係以每小時約48.5公里之速度進入系爭交
    岔路口並欲左轉之事實。
  又按汽車行至無號誌而無交通指揮人員指揮之交岔路口，支
    線道車應暫停讓幹線道車先行。未設標誌、標線或號誌劃分
    幹、支線道者，少線道車應暫停讓多線道先行；車道數相同
    時，轉彎車應暫停讓直行車先行；同為直行車或轉彎車者，
    左方車應暫停讓右方車先行，道路交通安全規則第102條第1
    項第2款前段亦有明文。本件系爭交岔路口為無號誌、未設
    標誌、標線或號誌劃分幹、支線道、車道數相同且無交通指
    揮人員指揮之交岔路口，速度限制為每小時40公里，已明載
    於卷附道路交通事故現場圖（見97交查字第317號卷第9頁）
    。是告訴人丁○○騎乘機車肇事之過程中，顯有超速及轉彎
    車未禮讓直行車先行之過失。且因被告駕駛之自小客車係直
    行車，告訴人丁○○騎乘之機車為轉彎車，被告原有優先通
    行之權利，故告訴人丁○○就本件車禍之發生，應負主要之
    過失責任。然過失傷害罪規範之目的，在處罰行為人因個人
    之過失而致他人受有傷害之行為，祇以行為人之有過失為致
    傷害之一原因為已足，司法院院字第631號解釋意旨可供參
    照。是告訴人丁○○對於本件交通事故之發生，亦有前揭主
    要過失，仍不能解免被告應負之過失責任。
  (五)末查：
  本件交通事故之肇事因素，經檢察官囑託臺灣省臺南區車輛
    行車事故鑑定委員會、原審囑託臺灣省車輛行車事故覆議鑑
    定委員會及本院囑託財團法人成大研究發展基金會鑑定結果
    ，亦同上認定，有臺灣省臺南區車輛行車事故鑑定委員會97
    年5月22日南鑑字第0975901540號函附臺南區970366號鑑定
    意見書、臺灣省車輛行車事故覆議鑑定委員會97年12月16
    日覆議字第0976204706號函及「成大鑑定意見」在卷可按（
    見97年度交查字第754號卷第5-6頁、原審卷第47頁及本院卷
    第105-131頁）。
  駕駛人對於防止危險發生之交通法令之規定，業已遵守，並
    盡相當之注意義務，以防止危險發生，始可信賴他人亦能遵
    守交通規則並盡同等注意義務。若因此而發生交通事故，方
    得以信賴原則為由免除過失責任，最高法院84年台上字第53
    60號判例亦足參照。本件被告既未遵守道路交通安全規則第
    94條第3項及第93條第1項第2款之規定，而有前述過失，自
    無再以信賴告訴人丁○○遵守交通法規為由，據以排除己方
    過失駕駛行為之刑事責任。是被告辯稱依交通信賴原則，其
    可免除過失責任，同無足採。
  綜上各節，被告就本件車禍之發生，存有未注意車前狀況及
    未減速慢行作隨時停車之準備等過失。而告訴人丁○○、戊○○分別受有如事實欄所載之傷害，亦有成功大學醫學院附
    設醫院97年1月21日及97年1月24日診斷證明書2紙在卷可考
    （見97年度他字第455號卷第3、4頁），被告過失駕駛行為
    與告訴人二人所受前開所述之傷害結果間，亦有相當因果關
    係。是本件事證明確，被告過失傷害之犯行洵堪認定。
三、核被告所為，係犯刑法第284條第1項前段之過失傷害罪。被
    告以一過失行為致告訴人丁○○、戊○○二人受傷，係一行
    為觸犯數罪名，為同種想像競合犯，應依刑法第55條規定，
    從一過失傷害罪處斷。被告肇事後，雖僅自白其為與告訴人
    丁○○所騎乘機車發生擦撞事故之汽車駕駛人，而否認有過
    失傷害行為，惟被告於事故發生後，警方尚未知悉肇事之人
    前，即主動承認其肇事，而不逃避接受裁判，自合於自首之
    要件，雖其事後否認有過失傷害行為，不過為其辯護權之行
    使，無礙於自首之成立。故被告於肇事後，在未有偵查犯罪
    職務之機關或公務員發覺其為犯罪人前，即向至現場處理本
    件道路交通事故，尚不知肇事者為何人之臺南市警察局第六
    分局交通事故處理小組警員供承其肇事犯罪（見97交查字第
    317號卷第7、9頁所附之被告警詢筆錄及道路交通事故現場
    圖），爰仍依刑法第62條前段之規定減輕其刑。
四、原審以被告上開犯行之事證明確，因予適用刑法第284條第1
    項前段、第55條、第62條前段之規定。並審酌被告之品性、
    生活狀況、智識程度（大學肄業）、及本件被告之過失情節
    、告訴人丁○○亦有疏失，以及告訴人丁○○因本件車禍所
    受之傷害尚輕，而告訴人戊○○因本件車禍所受之傷害非輕
    ，被告迄未與告訴人丁○○、戊○○達成和解賠償損害，暨
    犯罪後否認犯行之態度等一切情狀，量處拘役五十五日，並
    諭知易科罰金之折算標準。本院核其認事用法，並無不合，
    量刑亦稱妥適，被告上訴意旨仍執前詞空言否認犯罪，而指
    摘原判決不當，為無理由，應予駁回。
據上論結，應依刑事訴訟法第368條，判決如主文。
本案經檢察官蘇南桓到庭執行職務。
中    華    民    國    99    年    3     月    30    日
                  刑事第二庭    審判長法  官  葉居正
                                      法  官  陳春長
                                      法  官  陳欽賢
以上正本證明與原本無異。
不得上訴。
                                      書記官  李良倩
中    華    民    國    99    年    3     月    30    日
附錄本案論罪科刑法條全文：
刑法第284條第1項：
因過失傷害人者，處6月以下有期徒刑、拘役或5百元以下罰金；
致重傷者，處1年以下有期徒刑、拘役或5百元以下罰金。

司法院資訊處製作；財團法人民間司法改革基金會備份。
